臺灣臺中地方法院民事判決　九十三年度保險字第二○號
　　原　　　告　財團法人基督教醫院
　　法定代理人　丙○○
　　訴訟代理人　蔡得謙律師
　　　　　　　　吳梓生律師
　　被　　　告　中央產物保險股份有限公司
　　法定代理人　甲○○
　　訴訟代理人　劉北元律師
右當事人間請求給付保險金事件，本院於九十三年九月六日言詞辯論終結，判決如下
：
    主      文
被告應給付原告新台幣壹仟捌佰伍拾萬元，及自民國九十二年十月九日起至清償日止
，按年息百分之十計算之利息。
訴訟費用由被告負擔。
本判決於原告以新台幣陸佰貳拾萬元供擔保後，得假執行；但被告如以新台幣壹仟捌
佰伍拾萬元預供擔保，得免為假執行。
    事實及理由
一、原告主張：
  (一)原告與訴外人聖堡營造股份有限公司（下稱聖堡公司）就埔里基督教醫院「醫療
    大樓四期（Ａ棟）新建工程（結構及外牆部分）」，於民國（下同）九十一年二
    月二十四日議價完成，嗣簽訂工程採購契約書（下稱系爭工程契約），約定由聖
    堡公司負責拆除、興建，工程合約金額為新台幣（下同）一億八千五百萬元。系
    爭工程契約第十四條約定，聖堡公司須繳交工程合約金額百分之十之履約保證金
    ；此保證金得以定期存單、連帶保證書、連帶保證保險單或擔保信用狀繳納。聖
    堡公司遂與被告訂立「履約保證金保險契約」，以聖堡公司為要保人、原告為被
    保險人、保險期間自九十一年六月十五日至九十三年八月三十一日止、保險金額
    一千八百五十萬元，由被告出具保險單予原告收執。
  (二)惟因聖堡公司本身財務問題，無力繼續施作系爭工程，原告基於工程進度考量，
    乃與聖堡公司於九十二年五月二十三日合意終止系爭工程契約。依系爭工程契約
    第十四條第五項第八款約定：因可歸責於聖堡公司之事由，致終止或解除契約者
    ，聖堡公司所繳納之履約保證金及其孳息得不予返還，而依前述「履約保證金保
    險契約」第六條第一項規定：「於保險期間內，被保險人（即原告）依採購契約
    規定，有不發還要保人（即聖堡公司）履約保證金之情形時，被保險人應於知悉
    後十五日內通知本公司（即被告）」；另同條第二項規定：「被保險人（即原告
    ）申請理賠時，應檢具賠償請求書，載明依採購契約規定不發還履約保證金之情
    形，向本公司（即被告）請求賠償，本公司應於被保險人交齊證明文件後十五日
    內賠償之，本公司因可歸責於自己之事由，致未在前述期限內為賠償者，應給付
    遲延利息年利一分。」乃原告委請律師於九十二年六月三日檢附系爭工程合約書
    、履約保證金保證保險單及前開終止工程合約協議書等影本，函請被告賠償。被
    告於九十二年六月五日收受上開通知後，未於保單條款約定期限內回覆賠償方式
    。原告遂委請律師於九十二年七月二日函知被告，將依系爭工程之原發包方式及
    條件，就未完成部分重新採購，再向被告請求保險賠償。嗣原告於九十二年八月
    九日依系爭工程之原發包方式及條件，就未完成部分重新採購，由訴外人大三億
    營造股份有限公司（下稱大三億公司）得標，重新採購之金額為二億一千九百九
    十九萬四千一百四十一元，而原告與聖堡公司之原合約金額扣除原告已付聖堡公
    司之二千八百九十二萬九千七百七十六元之餘額為一億五千六百零七萬零二百二
    十四元，換言之，原告重新採購金額超過前開餘額六千三百九十二萬三千九百十
    七元，顯已超出保險金額，則依保單第七條第三項約定，被告之賠償責任為一千
    八百五十萬元。
  (三)嗣原告再委請律師於九十二年九月十九日函請被告履行保險賠償義務，該函已經
    被告於同年月二十三日收受，但被告迄未為任何賠償給付，僅分別於九十二年八
    月五日、十月九日委請律師發函指稱原告未經被告同意，私下給付聖堡公司預付
    款，係變更工程契約而使危險增加；又聖堡公司長期延誤工期，原告均怠於履行
    通知義務，主張依保險法第五十七條規定解除系爭保險契約。然被告解除契約，
    顯無理由，為此，依系爭履約保證保險契約之約定，訴請被告給付原告保險金，
    聲明：除假執行供擔保金額外，餘如主文第一項所示。
二、被告則以：
  (一)原告於九十二年六月二十五日給付聖堡公司工程預付款二千七百萬元，已經原告
    所自陳，此舉與一般工程承攬關係，按工程進度逐步給付工程報酬顯然有異，因
    此，預付款之給付，實與融資行為無異，將會提高定作人即原告之契約風險，亦
    直接影響被告所承保之危險，使履約保證之風險增加，是原告應將預付款給付之
    事實通知被告，惟其怠於通知，被告依保險法第五十七條之規定解除契約，自無
    不合。
  (二)又聖堡公司無力完成系爭工程，或可歸責於聖堡公司之事由，亦可能肇因於不可
    歸責於聖堡公司之事由。若為不可歸責於聖堡公司之事由，則依本件「履約保證
    金保險契約」第三條之規定，此為被告不保事項，被告當不負賠償責任。另原告
    主張其給付聖堡公司預付款之原因，係因鋼價大漲，則聖堡公司未能繼續施作，
    顯然為此拖累。況且，聖堡公司施作系爭工程時，除在鋼價大漲之不利環境下，
    復因古蹟問題工程停擺，以致聖堡公司工程進度嚴重落後，是聖堡公司無力完成
    系爭工程，應肇因於不可歸責於聖堡公司之事由。則原告以其與聖堡公司合意終
    止系爭工程合約之文件，欲請求被告理賠，自有可議。爰聲明：(1)原告之訴駁回
    ；(2)如受不利之判決，願供擔保請准宣告免為假執行。
三、兩造不爭執的事實：
  (一)訴外人聖堡公司因承攬原告「埔里基督教醫院醫療大樓四期（Ａ棟）新建工程（
    結構及外牆部分）」，為繳交工程合約金額百分之十之履約保證金，而由聖堡公
    司與被告訂立「履約保證金保險契約」，被告出具履約保證金保證保險單交予原
    告收執。該保險單記載：聖堡公司為要保人、原告係被保險人、保險期間自九十
    一年六月十五日至九十三年八月三十一日止、保險金額一千八百五十萬元、承保
    範圍乃聖堡公司承做上開工程，聖堡公司如於保險期間不履行採購契約，依採購
    契約規定有不發還履約保證金之情形，致原告受有損失時，被告應負賠償責任。
  (二)聖堡公司於九十二年五月二十三日與原告合意終止前項新建工程契約。
  (三)原告以聖堡公司業與原告終止工程契約，另依原發包方式及條件，就未完成部分
    重新採購，由訴外人大三億公司得標，重新採購金額超過原承包金額扣除已付工
    程款之差額，主張被告之賠償責任為一千八百五十萬元，而於九十二年九月十九
    日委請律師發函請求被告於十五日內如數給付保險金，被告則於九十二年九月二
    十三日收受送達。
  (四)原告與聖堡公司尚未終止契約前，除給付第一期工程款一百九十二萬九千七百七
    十六元外，並於九十一年六月二十五日給付聖堡公司工程預付款二千七百萬元。
四、得心證的理由：
本件兩造所爭執之處，應在於(一)聖堡公司與原告合意終止系爭工程合約，是否因可歸
責於聖堡公司之事由？(二)原告給付聖堡公司二千七百萬元預付款，對於本件保險契約
是否有保險法第五十九條規定之危險增加情形？被告得否主張解除本件保險契約？(三)
如認為有危險增加的情形，有無保險法第六十一條規定之適用？(四)被告如應給付原告
保險金，其遲延利率如何計算？
  (一)查訴外人聖堡公司之所以向被告投保「履約保證金保險契約」，係因其與原告就
    埔里基督教醫院「醫療大樓四期（Ａ棟）新建工程（結構及外牆部分）」，簽訂
    工程採購契約，依該契約第十四條約定，聖堡公司應給付原告相當於契約金額百
    分之十之履約保證金（即一千八百五十萬元），而同條第九項約定此保證金得以
    「連帶保證保險單」繳納之故，已如前述。而聖堡公司與原告簽訂之工程採購契
    約，開宗明義即訂明︰「雙方同意依政府採購法及主管機關訂定之規定訂定本契
    約」等語，因此，本件「履約保證金保險契約」之性質及相關約定之解釋，自不
    能忽略「政府採購法」及行政院公共工程委員會依該法第三十條第三項所定「押
    標金保證金暨其他擔保作業辦法」等相關規定。
  (二)按政府採購法第三十條規定，機關辦理招標應於招標文件規定投標廠商須繳納押
    標金；得標廠商須繳納「保證金」。押標金及「保證金」應由廠商以現金、金融
    機構簽發之本票或支票、保付支票、郵政匯票、無記明政府公債、設定質權之金
    融機構定期存單、銀行開發或保兌之不可撤銷擔保信用狀繳納或取具銀行之書面
    連帶保證、保險公司之連帶保證保險單為之。而行政院公共工程委員會依該法第
    三十條第三項頒訂「押標金保證金暨其他擔保作業辦法」，該辦法第八條規定保
    證金種類，其所謂「履約保證金」，係指保證廠商依契約規定履約之用。另關於
    「履約保證金」之發還或不予發還之規定，則明定於該辦法之第十九條、二十條
    ，其中第二十條第二項第四款規定：因可歸責於廠商之事由，致部分終止或解除
    契約者，不予發還依該部分所占契約金額比率計算之保證金；全部終止或解除契
    約者，全部保證金不予發還。然第十九條第二項中段則規定：「因不可歸責於廠
    商之事由，致終止或解除契約或暫停履約者，得提前發還之」，換言之，依政府
    採購法辦理之採購（包括工程承攬），承攬人與定作人間雖終止或解除契約，如
    因可歸責於承攬人之事由者，定作人得不予發還履約保證金，反之，若非因可歸
    責於承攬人之事由者，除契約另有約定外，定作人應將履約保證金予以發還。
  (三)而查，訴外人聖堡公司因「無法繼續承作」系爭工程，乃與原告合意終止系爭工
    程契約，已經原告提出終止工程合約協議書一件，並為兩造所不爭執，雖該協議
    書未載明雙方終止契約之原因，然經本院訊問證人即本件工程之建築師事務所專
    案負責人乙○○證稱：「聖堡公司係因本身財務問題，以致無法繼續施作，同一
    時間（聖堡公司）還承包另一件雙連教會的建造工程，但在九十二年三月底完工
    ，所以聖堡公司的財務問題是一個突發事件」等語，足見聖堡公司無法施作系爭
    工程，係因其本身之財務問題所致，是依系爭工程採購契約第十四條第五項第八
    款約定或前述押標金保證金暨其他擔保作業辦法第二十條第二項第四款之規定，
    原告既因可歸責於聖堡公司之事由，雙方合意終止系爭工程契約，自得不予發還
    履約保證金予聖堡公司。
  (四)然前述聖堡公司須繳納之履約保證金，係以被告出具之「履約保證金保證保險單
    」代之，既如前述，其保險單條款第二條承保範圍係指：「要保人（即聖堡公司
    ）於保險期間內不履行本保險契約所載之採購契約（即埔里基督教醫院醫療大樓
    四期（Ａ棟）新建工程），依採購契約規定，有不發還履約保證金之情形，致被
    保險人（即原告）受有損失時，本公司依本保險契約之約定對被保險人負賠償之
    責」，而依前所述，原告既因可歸責於聖堡公司之事由，終止系爭採購契約，得
    不予發還履約保證金予聖堡公司，被告自應依系爭保險條款之約定，對於原告負
    賠償之責。
  (五)被告雖辯稱原告於保險期間內之九十一年六月二十五日給付聖堡公司工程預付款
    二千七百萬元，此舉造成被告履約保證之風險增加，依保險法第五十九條規定，
    原告及聖堡公司應將此事由通知被告，惟其等怠於通知，被告依同法第五十七條
    規定解除契約，要無不合云云。惟查：
    (1)依保險法第五十七條之規定，要保人對於保險人之通知，以「保險契約內『所
      載』增加危險之情形」為準，而要保人或被保險人之通知事由，則在危險增加
      ，由於要保人或被保險人之行為所致，其危險達於「應增加保險費或終止契約
      之程度者」為限。而本件原告於保險期間內，未按工程進度「交付工程預付款
      」，既非系爭履約保證金保證保險單所明定之增加危險之情形，且是否達於「
      應增加保險費或終止契約之程度」？亦未據被告舉證以實其說，從而，被告主
      張原告怠於履行通知義務云云，已難輕信。
    (2)再者，就工程採購契約之履約保證金保證保險性質而言，保險公司所承保之危
      險，乃定作人因承攬人不履行契約所生之損害（主要係給付不能、遲延給付等
      ，其他所受的工程上不利益，係由預付款還款保證金、保固保證金、差額保證
      金擔保，以下不論），此與一般財產保險，其保險標的物於保險契約訂定後，
      可能隨主、客觀因素之變動，增加或減少保險事故發生機率之情形，尚難相提
      並論。質言之，一般財產保險訂立時，契約當事人主觀上保險事故發生與否，
      係屬不確定，嗣因主、客觀因素之變動，致使保險事故發生之機率產生變更（
      增加或減少）；然履約保證金保證保險契約訂立時，契約當事人主觀保險事故
      發生（要保人不履行採購契約）之機率係趨近於零（否則即屬保險詐欺），目
      的在於擔保履約保證金之交付，意即任何採購工程得標廠商以保險公司出具之
      履約保證金保證保險單作為履約保證金之繳付時，保險公司承保之危險，即已
      確定，而此承攬人不履行契約之危險，是隨著承攬人工程進度，陸續減少，因
      此，定作人為工程順利完成之任何給付工程款（包括預付）之作為，要難認為
      係增加危險之情事。
    (3)且承攬人須繳納之履約保險金，依前述政府採購法第三十條規定，應以現金、
      金融機構簽發之本票或支票、保付支票、郵政匯票、無記明政府公債、設定質
      權之金融機構定期存單、銀行開發或保兌之不可撤銷擔保信用狀繳納或取具銀
      行之書面連帶保證、保險公司之連帶保證保險單為之，其立法目的在於提高採
      購效率與功能及確保採購品質，兼以維護定作人之利益，是以，定作人基於「
      保險公司之連帶保證保險單」對於保險公司之求償方法、便利性、效率、可容
      許之障礙，應與前述其他擔保物等同視之，否則若認保險事故發生後，保險公
      司得就連帶保證保險單未予明定之增加危險情形，主張承攬人或定作人怠於通
      知，任意解除保險契約，顯然與前開政府採購法之規範意旨相違。
    (4)此外，為因應政府採購法所定由保險公司出具連帶保證保險單之規定，主管機
      關另制定「履約保證金連帶保證保險單條款」，其中第二條規定「不保範圍」
      第二項即明定「本公司對得標人不償還『預付款』所致之損失不負賠償責任。
      」等語，由此可見，定作人於保險期間內給付工程預付款，因承攬人不償還預
      付款造成定作人之損失，自不在履約保證金連帶保證保險承保範圍之內，反之
      亦證，定作人於保險期間內給付工程預付款，亦非此種保險之危險增加事由。
    (5)綜合以上分析，被告以原告給付聖堡公司工程預付款，造成被告履約保證之風
      險增加，但怠於通知，得依同法第五十七條規定解除本件保險契約云云，委無
      可採。
  (六)系爭履約保證金保險契約既未經被告合法解除，原告依契約條款第六條約定，自
    得請求被告賠償，其賠償方式明定於第七條，乃被告得代洽經原告審核符合原招
    標文件所訂資格條件之其他廠商，就未完成部分完成履約；或選擇以原告依照原
    採購契約發包方式及採購契約條件而就未完成部分重新採購之總金額超過原採購
    契約總金額扣除損失發生時實際已付聖堡公司採購之差額，對原告負賠償之責任
    （但以保險金額為限）。換言之，被告對於原告之賠償責任，係屬民法第二百零
    八條規定的「選擇之債」。而本件因可歸責於聖堡公司之事由，致雙方終止系爭
    工程合約，原告早於九十二年六月三日即檢附系爭工程合約書、履約保證金保證
    保險單及終止工程合約協議書等影本，函請被告於十五日內決定賠償方式，惟被
    告未於限期內選擇賠償方式，依同法第二百十條第二項之規定，此選擇權移屬於
    原告。乃原告再委請律師於九十二年七月二日函知被告，將依系爭工程之原發包
    方式及條件，就未完成部分重新採購，再向被告請求保險賠償。嗣原告於九十二
    年八月九日依系爭工程之原發包方式及條件，就未完成部分重新採購，由訴外人
    大三億公司得標，重新採購之金額為二億一千九百九十九萬四千一百四十一元，
    而原告與聖堡公司之原合約金額扣除原告已付聖堡公司之二千八百九十二萬九千
    七百七十六元之餘額為一億五千六百零七萬零二百二十四元，已屬兩造不爭之事
    實，則原告重新採購金額超過前開餘額六千三百九十二萬三千九百十七元，顯已
    超出保險金額，依系爭保險單第七條第三項約定，被告應賠償之金額為一千八百
    五十萬元。嗣原告再委請律師檢附上開重新採購資料，於九十二年九月十九日函
    請被告賠償一千八百五十萬元，該函已經被告於同年月二十三日收受，有掛號郵
    件回執影本附卷可憑，而依前述，被告解除系爭保險契約，要無理由，則其主張
    解除契約拒絕給付，自屬可歸責於被告之事由，依系爭保險單第六條第二項之約
    定，被告自應於收受前開賠償請求函翌日起十五日即九十二年十月九日起，按年
    利一分（百分之十）給付遲延利息。
  (七)綜合前述，原告本於前開履約保證金保證保險單之約定，請求被告給付原告一千
    八百五十萬元，及自九十二年十月九日起至清償日止，按年利率百分之十計算之
    利息，為有理由，應予准許。
五、兩造均陳明願供擔保請准宣告假執行或免為假執行之宣告，經核均與規定相符，
    爰分別酌定相當之擔保金額，併宣告之。
六、本件判決基礎已經明確，雙方其他主張或陳述，對於判決結論無影響，不再一一
    論述。
七、結論：本件原告之訴為有理由，依民事訴訟法第七十八條、第三百九十條第二項
    、第三百九十二條第二項，判決如主文。
中　　　華　　　民　　　國　　九十三　　年　　　九　　　月　　 二十　　 日
　　　　　　　　　　　　　　　　　臺灣臺中地方法院民事第一庭
~B法　　　官　王邁揚
正本係照原本作成
如對本判決上訴，須於判決送達後廿日內向本院提出上訴狀
中　　　華　　　民　　　國　　九十三　　年　　　九　　　月　　 二十　　 日
~B法院書記官
